臺灣高等法院臺南分院民事判決
                                       111年度上字第95號
上  訴  人  陳張錢  

訴訟代理人  陳澤嘉律師
            李鳳翔律師
            賴巧淳律師
被上訴人    陳素月  
訴訟代理人  劉烱意律師
複代理人    歐陽圓圓律師                    
上列當事人間請求債務人異議之訴事件，上訴人對於中華民國11
1年2月8日臺灣嘉義地方法院第一審判決（110年度訴字第383號
），提起上訴，本院於111年7月7日言詞辯論終結，判決如下：
    主  文
上訴駁回。
第二審訴訟費用由上訴人負擔。
    事實及理由
一、被上訴人主張：伊於民國（下同）80年8月20日將如附表所
    示之土地及建物（下稱系爭抵押物），共同設定擔保債權額
    為新臺幣（下同）1,200萬元之第二順位普通抵押權（下稱
    系爭抵押權）予上訴人，約定清償日期為80年9月19日，並
    於80年8月27日登記完畢。系爭抵押權所擔保之債權，經伊
    、簡俊旭另案請求確認為397萬1,941元，而系爭抵押債權其
    請求權已因時效完成而消滅，且抵押權行使亦逾5年除斥期
    間，系爭抵押權亦已消滅，且無聲請強制執行或承認之時效
    中斷之事由，上訴人猶聲請臺灣嘉義地方法院（下稱嘉義地
    院）以110 年度司執字第22556號拍賣抵押物強制執行事件
    （下稱系爭執行事件）拍賣坐落嘉義縣○○鎮○○段○○○段000地
    號土地（下稱系爭000地號土地），即有不當。且系爭抵押
    權亦已消滅，上訴人應負有塗銷系爭抵押權之義務，系爭抵
    押權登記妨害伊之所有權等情。爰依強制執行法第14條、民
    法第880條、第767條第1項之規定，求為判決㈠系爭執行事件
    關於被上訴人之強制執行程序應予撤銷。㈡上訴人應將被上
    訴人所有坐落嘉義縣○○鎮○○段○○○段000地號土地，面積3,90
    6平方公尺土地，以80年8月27日嘉義縣大林地政事務所林地
    登字第011830號收件，權利價值3,971,941元之抵押權設定
    塗銷之判決（原審為上訴人敗訴之判決，上訴人就原審判決
    關於主文第二項命塗銷抵押權設定登記部分聲明不服，提起
    上訴，其餘部分未據上訴，業已確定）。並答辯聲明：上訴
    駁回。
二、上訴人則以：系爭抵押債權為借款債權，應自請求塗銷抵押
    權登記事件另案確定之96年5月3日、96年11月13日聲請強制
    執行分別重行起算15年，亦已生時效中斷之效力，而回復時
    效完成前之狀態，迄今仍未逾15年，時效既未消滅，系爭抵
    押權亦未消滅，請求權及抵押權均未罹於時效，且被上訴人
    於另案已因承認債務而生時效中斷之情事，乃為時效屆滿後
    之承認，可認已拋棄時效利益，恢復時效完成前狀態，被上
    訴人不得再以時效業經完成而拒絕給付，並請求塗銷系爭抵
    押權登記等語，資為抗辯。並上訴聲明：㈠原判決關於主文
    第二項所命塗銷抵押權設定登記部分，及該部分訴訟費用負
    擔之裁判均廢棄。㈡上廢棄部分，被上訴人在第一審之訴駁
    回。
 三、兩造不爭執之事項：
  ㈠被上訴人於80年8月20日將其所有坐落嘉義縣○○鎮○○段○○○段0
    00○000○0○000○0地號土地及同段00、00建號建物（即系爭抵
    押物），設定擔保債權額為1,200萬元，存續期間80年8月20
    日至80年9月19日，清償日期為80年9月19日之普通抵押權予
    上訴人，並於80年8月27日登記完畢（即系爭抵押權）。上
    開000之0、000之0地號土地及00、00建號建物嗣於80年11月
    20日，移轉所有權登記予訴外人山峻玻璃纖維股份有限公司
    （下稱山峻公司）所有（見原審卷第21至22頁）。
  ㈡上訴人於91年8月8日，以山峻公司、被上訴人為相對人，向
    嘉義地院聲請拍賣系爭抵押物，經嘉義地院以91年度拍字第
    574號裁定准予拍賣，被上訴人不服提起抗告，經本院以91
    年度抗字第763號裁定駁回抗告確定。
  ㈢被上訴人、訴外人簡俊旭於91年間，以上訴人為被告，向嘉
    義地院起訴請求確認被上訴人、簡俊旭於80年8月20日所簽
    發票號00000000號，到期日80年9月19日，面額1,200萬元之
    本票債權不存在。上訴人應將系爭000地號土地之系爭抵押
    權設定登記塗銷。經嘉義地院91年度重訴字第203號判決駁
    回被上訴人之訴，被上訴人、簡俊旭不服提起上訴，經本院
    94年度重上字第6號判決上訴人應將系爭抵押權權利價值超
    過397萬1,941元之抵押權設定登記塗銷，及確認前開本票超
    過397萬1,941元之本票債權不存在，兩造均不服皆提起上訴
    ，經最高法院以96年度台上字第973號裁定駁回兩造上訴，
    於96年5月3日確定（即另案，見原審卷第29至47頁）。
  ㈣上訴人於96年11月13日，執嘉義地院91年度拍字第574號裁定
    、嘉義地院91年度重訴字第203號判決、本院94年度重上字
    第6號判決、最高法院以96年度台上字第973號裁定暨確定證
    明書，就397萬1,941元債權（即系爭抵押債權），向嘉義地
    院聲請對被上訴人、山峻公司為拍賣系爭抵押物強制執行，
    經嘉義地院以96年度執字第26206號拍賣抵押物強制執行事
    件受理，定97年7月16日拍賣系爭抵押物，上訴人於97年7月
    1日、97年9月30日聲請延緩執行而停止拍賣程序，嗣因延緩
    期滿，上訴人經嘉義地院於98年1月7日發函通知後，逾期未
    表示意見，執行法院依強制執行法第10條第2項規定視為撤
    回強制執行之聲請而於98年2月2日結案，嘉義地院並於同日
    發函通知上訴人及大林地政事務所塗銷查封登記（見原審卷
    第49至52頁）。
  ㈤山峻公司於97年10月7日遭經濟部中央辦公室以經授中字第09
    735207170號廢止。
  ㈥上訴人於110年3月26日，以被上訴人、簡俊旭為相對人，向
    嘉義地院聲請拍賣系爭000地號土地，經嘉義地院以110年度
    司拍字第32號裁定准予拍賣，被上訴人、簡俊旭不服提起抗
    告，經嘉義地院以110年度抗字第17號裁定駁回抗告確定（
    見原審卷第15至19頁）。
  ㈦上訴人於110年6月22日，執嘉義地院110年度司拍字第32號、
    110年度抗字第17號裁定暨確定證明書，就397萬1,941元債
    權及執行費3萬1,176元，向嘉義地院聲請對被上訴人、簡俊
    旭為拍賣系爭000地號土地強制執行，經嘉義地院以110年度
    司執字第22556號拍賣抵押物強制執行事件受理（下稱系爭
    執行程序），上訴人復於110年8月10日，具狀向嘉義地院追
    加該院91年度拍字第574號裁定為執行名義，聲請拍賣被上
    訴人、山峻公司所有之系爭抵押物。因000地號土地經鑑價
    後核定之拍賣最低價額不足清償優先債權及執行費用，顯無
    拍賣實益，經嘉義地院於111年2月16日發函通知上訴人，上
    訴人於111年2月18日收受拍賣無實益通知後，逾期未表示意
    見，視為撤回系爭執行程序而於111年3月14日結案，嘉義地
    院並於同日發函通知上訴人及大林地政事務所塗銷查封登記
    。
四、兩造爭執之事項：
    被上訴人依民法第880條、第767條第1項中段之規定，請求
    塗銷系爭抵押權登記，有無理由？
五、得心證之理由：
　㈠按請求權，因15年間不行使而消滅，但法律所定期間較短者
    ，依其規定；以抵押權、質權或留置權擔保之請求權，雖經
    時效消滅，債權人仍得就其抵押物、質物或留置物取償；以
    抵押權擔保之債權，其請求權已因時效而消滅，如抵押權人
    ，於消滅時效完成後，5年間不實行其抵押權者，其抵押權
    消滅，民法第125條、第145條第1項、第880條分別定有明文
    。次按消滅時效，自請求權可行使起算；消滅時效，因請求
    、承認、起訴而中斷；開始執行行為或聲請強制執行，與起
    訴有同一效力；時效因聲請強制執行而中斷者，若撤回其聲
    請，或其聲請被駁回時，視為不中斷；時效中斷者，自中斷
    之事由終止時，重行起算，因起訴而中斷之時效，自受確定
    判決，或因其他方法訴訟終結時，重行起算。民法第125條
    、第129條第1項、第2項第5款、第131條、第136條第2項、
    第137條第1項、第2項分別定有明文。故因請求、承認、起
    訴、開始執行行為或聲請強制執行，而中斷之時效，自請求
    、承認、起訴或強制執行終結時重行起算。而民法第136條
    第2項規定，時效因聲請強制執行而中斷者，若撤回其聲請
    ，視為不中斷，其中所謂「撤回其聲請」，係可據此一撤回
    聲請之事實，判斷債權人無行使權利之意思，故使其因聲請
    強制執行而中斷之時效，視為不中斷。反之，強制執行程序
    如係因法定事由發生，致生視為撤回強制執行而終結者，其
    原已發生時效中斷之效果，自不因視為撤回強制執行之聲請
    ，而視為不中斷。
　㈡查，依兩造不爭執之事項㈠所示，系爭抵押債權之清償期於80
    年9月19日屆至，因被上訴人、訴外人簡俊旭未能清償，系
    爭抵押債權之請求權自80年9月20日起即可得行使，系爭抵
    押債權，應為上訴人代償被上訴人之借款債權（見原審卷第
    126頁），依民法第125條之規定，其請求權時效為15年，系
    爭抵押債權時效應於95年9月20日消滅，再加計抵押權5年除
    斥期間，系爭抵押權應於100年9月20日消滅。
　㈢被上訴人主張：上訴人雖於96年就系爭000地號土地聲請強制
    執行，惟系爭抵押債權時效已完成，且該執行程序既因延緩
    期滿視為撤回聲請而終結，則依法應認未在5年除斥期間內
    實行抵押權，伊自得請求塗銷系爭抵押權登記乙節，此為上
    訴人所否認，並以：系爭抵押債權因另案起訴、請求及被上
    訴人之承認而中斷之時效，應自被上訴人承認或另案判決確
    定之96年5月3日重新起算15年之時效，又伊於96、110年間
    就系爭000地號土地聲請強制執行，分別於98年2月2日、111
    年3月14日視為撤回強制執行之聲請而終結，並非伊自行撤
    回強制執行之聲請，均已發生時效中斷之效果，時效尚未完
    成等語置辯。經查：
　⒈查，被上訴人、訴外人簡俊旭於91年間，以上訴人為被告，
    向嘉義地院起訴請求確認被上訴人、簡俊旭於80年8月20日
    所簽發票號00000000號，到期日80年9月19日，面額1,200萬
    元之本票債權不存在。上訴人應將系爭000地號土地之系爭
    抵押權設定登記塗銷。經嘉義地院91年度重訴字第203號判
    決駁回被上訴人之訴，被上訴人、簡俊旭不服提起上訴，經
    本院94年度重上字第6號判決上訴人應將系爭抵押權權利價
    值超過397萬1,941元之抵押權設定登記塗銷，及確認前開本
    票超過397萬1,941元之本票債權不存在，兩造均不服皆提起
    上訴，經最高法院以96年度台上字第973號裁定駁回兩造上
    訴，於96年5月3日確定（見兩造不爭執之事項㈢），此部分
    之事實，固堪認定。然查，所謂時效因起訴而中斷者，係指
    有請求權之人，以訴請求其請求權，其消滅時效因而中斷而
    言，前述訴訟並非上訴人對被上訴人就系爭抵押債權請求履
    行債務而提起之民事訴訟，非上訴人提起民事訴訟以行使權
    利之行為，並非民法第129條第1項第3、1款所定之起訴、請
    求，其消滅時效不因而中斷。上訴人抗辯：系爭抵押債權因
    另案起訴、請求，而生時效中斷之效力，請求權時效應自另
    案判決確定之96年5月3日重新起算15年之時效乙節，應不可
    採。
　⒉次查，上訴人於96年11月13日，向嘉義地院聲請對系爭抵押
    物為強制執行，經嘉義地院以96年度執字第26206號受理，
    上訴人先後於97年7月1日、97年9月30日聲請延緩執行而停
    止拍賣程序，嗣因延緩期滿，上訴人經嘉義地院於98年1月7
    日發函通知後，逾期未表示意見，嘉義地院依強制執行法第
    10條第2項規定視為撤回強制執行之聲請而於98年2月2日終
    結，嘉義地院並於同日發函通知上訴人及大林地政事務所塗
    銷查封登記（見兩造不爭執之事項㈣），此部分之事實，應
    可認定。依前所述，上訴人前開強制執行之聲請，因兩次延
    緩執行期滿，經執行法院依強制執行法第10條之規定，通知
    上訴人而不於10日內聲請續行執行，視為撤回其強制執行之
    聲請，可認此撤回強制執行程序之情形，乃上訴人無繼續執
    行、行使權利之意願，故依民法第136條第2項之規定，其因
    聲請強制執行原已發生時效中斷之效果，視為不中斷，系爭
    抵押債權時效於95年9月20日消滅，再加計抵押權5年除斥期
    間，系爭抵押權已於100年9月20日消滅。上訴人抗辯：前開
    執行程序乃法律所擬制之視為撤回強制執行程序，並非伊自
    行撤回強制執行之聲請，與民法第136條第2項規定之撤回其
    聲請不同，已發生時效中斷之效果乙節，亦不可採。
　⒊又所謂承認，指義務人向請求權人表示是認其請求權存在之
    觀念通知而言，承認不以明示為限，默示的承認，如請求緩
    期清償、支付利息等，亦有承認之效力。惟另案乃為被上訴
    人、訴外人簡俊旭對上訴人提起確認本票債權不存在及塗銷
    系爭抵押權設定登記之訴，縱經判決上訴人應將系爭抵押權
    權利價值超過397萬1,941元之抵押權設定登記塗銷，及確認
    前開本票超過397萬1,941元之本票債權不存在乙節，業如前
    述，雖生確認兩造間一定債權債務關係之效力，然並非民法
    第129條第1項所定之起訴或承認，不生中斷時效之效力。又
    被上訴人於另案本院94年度重上字第6號審理中，就該案判
    決書附表㈠編號1之79年11月15日20萬元本票、編號2之79年1
    2月13日10萬元本票部分，固陳稱：「有借但誰借的已忘記
    」，但亦辯稱：「都是對造投資山峻的股金」（見另案本院
    卷第194至195頁），附表㈠編號4之20萬元，陳稱：「陳永松
    個人匯入旭泰公司，……錢花在山峻公司，非個人間之借貸」
    乙情（見另案本院卷第195至196頁），附表㈠編號7、8之220
    萬元、117萬1,941元部分，陳稱：上訴人有幫伊還220萬元
    給柳源成，還117萬1,941元給合庫，但均是股金乙節（見另
    案本院卷第196至197頁），附表㈡編號6之80年3月5日之10萬
    元部分，被上訴人於該案原審提出陳董資金往來帳明細表記
    載：陳永松有於80年3月5日交付現金10萬元予簡太太（即被
    上訴人），清償張日利乙節（見另案原審卷一第163頁），
    惟均辯稱：陳永松所清償款項均為股金出資，因伊之土地建
    物要移轉至公司名下乙節，足見被上訴人於另案並無對系爭
    抵押債權為承認之意思，不符民法第129條第1項第2款所定
    之承認，不生時效中斷之效力。上訴人抗辯：系爭抵押債權
    因另案起訴、請求及被上訴人之承認而中斷之時效，應自被
    上訴人承認或另案判決確定之96年5月3日重新起算15年之時
    效乙節，自不足採。
　⒋另查，上訴人雖於110年6月22日向嘉義地院聲請拍賣系爭000
    地號土地，110年8月10日聲請拍賣系爭抵押物（見兩造不爭
    執之事項㈦），然此均係於系爭抵押債權請求權時效完成及
    實行抵押權5年除斥期間經過後，始聲請之強制執行程序，
    無從使已完成之請求權時效及因除斥期間經過而消滅之抵押
    權恢復其效力。
　㈣再按所有人對於妨害其所有權者，得請求除去之，民法第767
    條第1項中段定有明文。又所有人排除侵害請求權，為物權
    ，有對世之效力，抵押權之設定登記及抵押權內容變更之登
    記，既屬抵押人與抵押權人雙方合意而經登記始得成立生效
    之行為。倘抵押權業已消滅，仍未為抵押權登記之塗銷時，
    則所有人自得基於所有人之排除侵害請求權訴請排除之。經
    查：本件上訴人之系爭抵押債權請求權已罹於時效而消滅。
    上訴人復無其他證據證明曾於消滅時效完成後5年間實行抵
    押權，依上開說明，系爭抵押權自時效消滅後起算5年，於1
    00年9月20日為時效期間之末日，即可認定。又本件系爭抵
    押權既已消滅，參照上開說明，被上訴人依民法第767條第1
    項中段規定，請求上訴人塗銷系爭抵押權設定登記，於法洵
    屬有據。
六、綜上所述，系爭抵押債權之請求權時效完成，系爭抵押權已
    因除斥期間之經過而消滅。從而，被上訴人以上開理由，並
    依民法第880條、第767條第1項中段之規定，請求上訴人塗
    銷系爭抵押權設定登記，應屬有據。原審因此為上訴人敗訴
    之判決，經核並無不合，上訴意旨指摘原判決不當，求予廢
    棄改判，為無理由，應駁回其上訴。
七、本件事證已臻明確，兩造其餘之攻擊或防禦方法及所用之證
    據，認均不足以影響本判決之結果，爰不逐一論列，附此敘
    明。
八、據上論結，本件上訴為無理由，依民事訴訟法第449條第1項
    、第78條，判決如主文。
中　　華　　民　　國　  111　　年　　7　　月　　28　　日
                  民事第三庭    審判長法  官  吳森豐

                                      法  官  孫玉文

                                      法  官  郭貞秀
　　　　　　　　　　　　　　　　　　
上為正本係照原本作成。
上訴人如不服本判決，應於收受送達後20日內向本院提出上訴書
狀，其未表明上訴理由者，應於提出上訴後20日內向本院補提出
理由書狀（均須按他造當事人之人數附繕本）上訴時應提出委任
律師或具有律師資格之人之委任狀；委任有律師資格者，另應附
具律師資格證書及釋明委任人與受任人有民事訴訟法第466條之1
第1項但書或第2項（詳附註）所定關係之釋明文書影本。如委任
律師提起上訴者，應一併繳納上訴審裁判費。
被上訴人不得上訴。
中　　華　　民　　國　　111 　年　　7 　　月　　28　　日

                                      書記官  蘇玟心

【附註】
民事訴訟法第466條之1：
⑴對於第二審判決上訴，上訴人應委任律師為訴訟代理人。但上
  訴人或其法定代理人具有律師資格者，不在此限。
⑵上訴人之配偶、三親等內之血親、二親等內之姻親，或上訴人
  為法人、中央或地方機關時，其所屬專任人員具有律師資格並
  經法院認為適當者，亦得為第三審訴訟代理人。
民事訴訟法第466條之2第1項：
  上訴人無資力委任訴訟代理人者，得依訴訟救助之規定，聲請
第三審法院為之選任律師為其訴訟代理人。


 附表：

編號 抵押物 所有人暨權利範圍  抵押權登記內容 1 嘉義縣○○鎮○○段○○○段000地號土地         陳素月 1分之1 1.登記日期：80年8月27日 2.地政機關：嘉義縣大林地政事務所 3.收件字號：林地字第011830號 4.權利種類：普通抵押權 5.擔保債權總金額：397萬1941元 6.存續期間：80年8月20日至80年9月19日 7.清償日期：80年9月19日 8.利息（率）：依照契約約定 9.遲延利息（率）：無 10.違約金：依照契約約定 11.權利人：陳張錢 12.共同擔保地號：○○段○○○段000、000之0、000之0 13.共同擔保建號：○○段○○○段00、00